最高法院民事判決　　　　　　九十四年度台上字第一二五○號
　　上　訴　人　辛 ○ ○
　　　　　　　　　　　　　巷2.
　　　　　　　　戊 ○ ○
　　　　　　　　癸 ○ ○
　　　　　　　　辰 ○ ○
　　　　　　　　丙○○○
　　　　　　　　乙○○○
　　　　　　　　　　　　　4號.
　　　　　　　　庚 ○ ○
　　　　　　　　　　　　　巷2.
　　　　　　　　未 ○ ○
　　共　　　同
　　訴訟代理人　宋 志 衡律師
　　被　上訴人　子 ○ ○即.
　　　　　　　　　　　　　之1.
　　　　　　　　寅 ○ ○即.
　　　　　　　　　　　　　41.
　　　　　　　　卯 ○ ○即.
　　　　　　　　己 ○ ○即.
　　　　　　　　丑 ○ ○即.
　　　　　　　　　　　　　41.
　　　　　　　　巳 ○ ○即.
　　　　　　　　午 ○ ○即.
　　　　　　　　壬 ○ ○即.
　　　　　　　　　　　　　2弄.
　　　　　　　　丁○○○即蔡.
　　　　　　　　甲○○○即蔡.
上列當事人間請求返還土地事件，上訴人對於中華民國九十二年
十一月四日台灣高等法院第二審判決（九十二年度重上字第一六
三號），提起上訴，本院判決如下：
    主  文
原判決廢棄，發回台灣高等法院。
    理  由
本件原被上訴人蔡同盟於民國九十四年三月二十七日死亡，其繼
承人即被上訴人子○○以次十人共同聲明承受訴訟，尚無不合，
先予敘明。
其次，被上訴人主張：伊之被繼承人蔡同盟為上訴人之被繼承人
蔡阿福之長兄。四十二年間政府實施耕地放領，兄弟二人雖分別
承領以自己名義所承租之農地，即蔡同盟承領坐落桃園市○○○
段下埔子小段一之四號（重測後為桃園市○○段二○五號、面積
一○四○平方公尺，下稱一之四地號土地）、同小段二號（重測
後為桃園市○○段二○八、二○七號，面積共七九七八平方公尺
，下稱二地號土地），蔡阿福承領同小段一二號（重測後為桃園
市○○段一八五號、面積四一七一平方公尺，下稱一二地號土地
），以及同小段二一號（重測後為桃園市○○段一七五號，面積
八三六九平方公尺，下稱二一地號土地）等四筆土地，惟仍維持
共耕共食關係。五十一年間兄弟分家，原以抽籤方式決定分耕之
土地，因抽籤所得土地與放領登記名義人不一，乃於六十七年八
月二十八日簽立土地交換所有權契約書（下稱土地交換契約），
由蔡阿福取得二地號及一二地號土地，蔡同盟取得一之四地號及
二一地號土地，而蔡同盟取得之土地所有權面積與承領土地相較
，又短少三七八○平方公尺（○．三八九七甲），雙方始於六十
八年六月十一日再簽訂土地分管協議書（下稱系爭協議書），約
定一二地號土地內靠同段二一地號之○‧一三三五甲部分土地（
圖著紅色）（下稱系爭土地）為蔡同盟所有，於農地能分割時，
即應無條件辦理產權過戶手續。嗣農業發展條例已修正為農地得
以分割移轉，詎上訴人於蔡阿福死亡，與伊間之原有信託關係已
告終止，並由上訴人就系爭土地辦妥繼承及分割登記後，竟不辦
理系爭土地之所有權移轉登記。爰依系爭協議書及信託契約終止
後之法律關係，求為命上訴人辛○○、庚○○、戊○○應由一二
地號即重測後之桃園市○○段一八五地號土地（下稱一八五地號
土地）應有部分各萬分之一○七四，上訴人癸○○、辰○○各萬
分之一○七三，上訴人丙○○○、未○○各萬分之一一五八，上
訴人蔡裴華萬分之二三一六中，各移轉百分之三○‧七四之所有
權登記予伊之判決。
上訴人則以：蔡阿福與蔡同盟間並無信託關係或分管協議存在。
系爭協議書係出於偽造，不得作為被上訴人享有權利之證據。上
訴人辛○○、庚○○係在不知系爭協議書是偽造情況下，遭蔡同
盟詐騙而簽立協議書，業已撤銷該意思表示等語置辯。
原審維持第一審所為被上訴人勝訴之判決，駁回上訴人之上訴，
無非以：系爭協議書所載：「一、曾由甲方（蔡阿福）之名義取
得土地坐落桃園市○○○段下埔子十二地號土地計○‧四三○○
甲之內靠同所二一地號之土地○‧一三三五甲之部分（如圖著紅
色）係屬乙方（蔡同盟）所有並分管耕作是實。二、茲因適逢農
業發展條例之規定，其農地不得細分，故暫由甲方（蔡阿福）之
名義保留之，嗣後如能分割時甲方（蔡阿福）無條件分割出○‧
一三三五甲土地辦理產權過戶予乙方（蔡同盟）取得所有權，…
…」等內容，係證人即代書趙世壕依蔡同盟、蔡阿福之協議代為
書寫，由其口述經兄弟確認後，各自蓋章，以及系爭協議書之附
圖於簽約時已存在等情，業據趙世壕證明屬實，且系爭土地由蔡
同盟耕作迄今長達四十餘年，除經第一審現場勘驗及里長呂賡連
證明屬實外，亦據上訴人辛○○自認在卷，復為上訴人所不爭，
參諸戶籍謄本及田賦通知單所載，兩兄弟原同設籍於桃園鎮（市
）中埔里埔子三六四號，至五十一年三月二日、五十二年十二月
十八日始分別設籍，但以蔡阿福名義於四十二年間承領之土地，
其田賦仍一併由蔡同盟繳納，暨依兩造不爭之土地交換契約書之
記載，以及上訴人辛○○、庚○○於蔡阿福死亡後尚簽署自認為
真實之系爭協議書表示願依約履行，堪認被上訴人主張兩兄弟於
承領耕地後，仍維持共耕共食生活型態，迨五十一年間正式分家
時，原以抽籤方式決定分耕之土地，因所耕作之土地，與土地登
記名義人有出入，始於六十七年八月二十八日簽立土地交換契約
，復因交換結果，蔡同盟名下之土地面積減少，乃另於六十八年
六月十三日簽訂系爭協議書等事實，為真正。不能以系爭協議書
上蔡阿福之印文經憲兵學校鑑定結果，認與土地交換契約書上所
蓋蔡阿福之印文不同，即置一人可能有數顆印章要屬常情於不論
，遽憑上開鑑定結果而否定系爭協議書之真正。該協議書內文之
記載亦核與附圖標示並無不一致情形。此外，辛○○、庚○○既
未就受詐騙之情事，舉證以實其說，其以上開書面係遭詐騙為由
，撤銷該意思表示，自不生效力。是以依系爭協議書約定，系爭
土地係暫時登記於蔡阿福名下，俟農地得細分後，蔡阿福應將系
爭土地所有權移轉登記予蔡同盟等旨，應認當時二人約定以蔡阿
福名義登記為系爭土地之所有人時，已成立信託契約。且系爭協
議書載明受限農業發展條例之規定農地不得細分，嗣後如能分割
時辦理產權過戶等情，即屬預期於法令限制致生給付不能之情形
除去後為給付，揆諸民法第二百四十六條第一項但書規定，系爭
協議書之約定為有效。因該信託契約，應於受託人蔡阿福死亡時
終止，上訴人為蔡阿福之繼承人，自繼承開始時，承受被繼承人
蔡阿福財產上之一切權利、義務，即應將一二地號土地內計○‧
四三○○甲之內靠同所二一地號之土地○‧一三三五甲之部分（
如圖著紅色）辦理產權過戶予被上訴人取得所有權。惟一二地號
土地經重測後確定面積為四二一三平方公尺，與協議書所載○‧
四三甲（換算結果為四一七○‧六四平方公尺），有些許誤差，
被上訴人主張依系爭協議書計算應分得土地之比例為百分之三○
‧七四，並依上訴人各自因繼承分割取得一二地號土地應有部分
比例，請求上訴人將一二地號即重測後之一八五地號土地所有權
應有部分，其中辛○○、庚○○、戊○○為各萬分之一○七四，
癸○○、辰○○為各萬分之一○七三，丙○○○、未○○為各萬
分之一一五八，乙○○○為萬分之二三一六，均各移轉百分之三
○‧七四登記予被上訴人，自屬有據，應予准許云云，為其論斷
之基礎。
按信託關係，乃委託人為特定目的而將財產權移轉，使受託人依
信託本旨為管理或處分信託財產之契約行為。查一二地號土地為
蔡阿福於四十二年間因耕地放領關係而取得所有權，於六十七年
八月蔡同盟與蔡阿福兄弟簽立交換契約書時，其所有權並未異動
，為兩造所不爭，而六十八年間簽立系爭協議書時，除約定一二
地號土地中之系爭土地為蔡同盟所有，因受限於農地不能細分之
法令規定，暫由蔡阿福之名義保留之，以及於農地能分割時，再
為分割並辦理所有權登記外，似無關於兩兄弟就系爭土地成立信
託關係之約定，則於一二地號土地自四十二年起即登記為蔡阿福
所有之情形下，原審所為「應認當時二人約定以蔡阿福名義登記
為系爭土地之所有人時，已成立信託契約」之依據何在？上訴人
一再辯稱兩兄弟間就系爭土地並未成立信託關係，是否全無足採
？自應先予釐清。其次，系爭協議書之約定內容為：「一、曾由
甲方（蔡阿福）之名義取得土地坐落桃園市○○○段下埔子十二
地號土地計○‧四三○○甲之內靠同所二一地號之土地○‧一三
三五甲之部分（如圖著紅色）係屬乙方（蔡同盟）所有並分管耕
作是實。二、茲因適逢農業發展條例之規定，其農地不得細分，
故暫由甲方（蔡阿福）之名義保留之，嗣後如能分割時甲方（蔡
阿福）無條件分割出○‧一三三五甲土地辦理產權過戶予乙方（
蔡同盟）取得所有權，……」，而依被上訴人起訴狀所載，其係
以該協議書之約定為請求之依據。果爾，被上訴人自僅得依協議
書之內容行使其權利。是雙方就系爭協議書約定之內容，其真意
如係蔡同盟於一二地號土地能辦理分割時，得請求蔡阿福將系爭
土地自一二地號土地分割後，再移轉系爭土地所有權登記，則兩
造分別為蔡同盟、蔡阿福之繼承人，於承受被繼承人之權利義務
後，被上訴人未先請求上訴人就一二地號土地為分割，逕行請求
上訴人分別移轉一二地號即重測後之一八五地號土地之部分所有
權，並由被上訴人與上訴人就該土地維持共有關係，是否有據而
符合約定之真意？原審未遑詳查，遽為上訴人不利之判決，難謂
於法無違。上訴意旨，指摘原判決不當，求予廢棄，非無理由。
據上論結，本件上訴為有理由。依民事訴訟法第四百七十七條第
一項、第四百七十八條第二項，判決如主文。
中　　華　　民　　國　九十四　年　　七　　月　 十四 　日
                      最高法院民事第五庭
                          審判長法官  蘇　茂　秋
                                法官  朱　建　男
                                法官  蘇　達　志
                                法官  陳　碧　玉
                                法官  王　仁　貴
      本件正本證明與原本無異
                                      書  記  官
中　　華　　民　　國　九十四　年　　七　　月　二十七　日
                                                Ａ
